【裁判字號】    97,上訴,3038
【裁判日期】    971120
【裁判案由】    違反商業會計法等
【裁判全文】
臺灣高等法院刑事判決                97年度上訴字第3038號
上  訴  人  臺灣臺北地方法院檢察署檢察官
被      告  丁○○
上列上訴人因被告違反商業會計法等案件，不服臺灣台北地方法
院96年度重訴字第123號，中華民國97年6月3日第一審判決（起
訴案號：臺灣台北地方法院檢察署96年度偵字第2467號），提起
上訴，本院判決如下：
    主  文
上訴駁回。
    理  由
一、公訴意旨略以：被告丁○○係皇電有限公司（設臺北市中山
    區○○○路○段112號6樓之6，下稱皇電公司）之負責人，並
    為商業會計法所規定之商業負責人，其明知皇電公司於民國
    （下同）95年8月間並未向福茂事業有限公司（下稱福茂公
    司）進貨，亦無銷貨之事實，竟基於填製不實會計憑證以幫
    助他人逃漏稅捐之犯意，先由洛視琪光學眼鏡行（下簡稱洛
    視琪眼鏡行）請領95年7、8月之統一發票號後，將其中發票
    號碼NU00000000至NU00000000號部分，以福茂公司之名義，
    開立虛偽不實之會計憑證即統一發票18紙，金額共計新台幣
    （下同）979,797,424元，提供皇電公司作為進項憑證後，
    復以皇電公司之名義，於不詳時間、地點，填製如附表所示
    之不實會計憑證即統一發票49紙，銷售金額總計979,446,13
    7元，分別交付如附表所示之13家營業人，充作為進項憑證
    ，持之向稅捐稽徵機關申報營業稅時予以行使，用以申報扣
    抵進項稅額，以此不正當方法幫助該13家營業人逃漏營業稅
    額共計48,972,307元，因認被告涉犯商業會計法第71條第1
    款填製不實會計憑證罪嫌、稅捐稽徵法第43條第1項幫助逃
    漏稅捐罪嫌等語。
二、按犯罪事實應依證據認定之，無證據不得認定犯罪事實；又
    不能證明被告犯罪者，應諭知無罪之判決，刑事訴訟法第15
    4條第2項及第301條第1項分別定有明文。而所謂認定犯罪事
    實之證據，係指足以認定被告確有犯罪行為之積極證據而言
    ，該項證據自須適合於被告犯罪事實之認定，始得採為斷罪
    資料，如未能發現相當證據，或證據不足以證明，自不能以
    推測或擬制之方法，以為裁判之基礎（參照最高法院29年上
    字第3105號、40年臺上字第86號、30年上字第816號判例意
    旨）。至刑事訴訟法上所謂認定犯罪事實之積極證據，係指
    適合於被告犯罪事實之認定之積極證據而言，雖不以直接證
    據為限，間接證據亦包括在內；然而無論直接或間接證據，
    其為訴訟上之證明，須於通常一般之人均不致有所懷疑，而
    得確信其為真實之程度者，始得據為有罪之認定，倘其證明
    尚未達到此一程度，而有合理之懷疑存在時，致使無從形成
    有罪之確信，根據「罪證有疑，利於被告」之證據法則，即
    不得遽為不利被告之認定（最高法院76年度臺上字第4986號
    判例意旨參照）。另按刑事訴訟法第161條已於91年2月8日
    修正公布，修正後同條第1項規定：檢察官就被告犯罪事實
    ，應負舉證責任，並指出證明之方法。因此，檢察官對於起
    訴之犯罪事實，應負提出證據及說服之實質舉證責任。倘其
    所提出之證據，不足為被告有罪之積極證明，或其闡明之證
    明方法，無從說服法官以形成被告有罪之心證，基於無罪推
    定之原則，自應為被告無罪判決之諭知（最高法院92年度臺
    上字第128號判例參照）。
三、公訴人認被告涉犯上揭罪嫌，無非以臺北市政府95年11月4
    日府建商字第09585469500號函、96年2月13日府建商字第09
    681552700號函及所附皇電公司之公司登記資料、財政部台
    北市國稅局中南稽徵所中南營業二字第0950031984號函及所
    附皇電公司申請設立登記、領用統一發票購票證申請書、財
    政部臺北市國稅局95年11月6日皇電公司查緝案件稽查報告
    、皇電公司營業人銷售額與稅額申報書、進口報單總項資料
    、領用發票商號查詢資料（洛視琪眼鏡行）、福茂公司營業
    稅及資料查詢作業、營業稅年度資料查詢銷項去路明細、財
    政部臺北市國稅局96年1月9日財北國稅審字第0960217598號
    函及所附每期配售發票檔查詢資料、財政部臺北市國稅局皇
    電公司營業人進銷項交易對象彙加明細表、專案申請調檔統
    一發票查核名冊及清單、陽信商業銀行信義分行96年7月25
    日陽信信義字第9600130號函及所附申請書、開戶人照片、
    帳戶交易明細資料等為其論據。然訊之被告堅詞否認有何違
    反商業會計法、稅捐稽徵法等犯行，在原審並辯稱：伊從90
    年左右就搬到屏東居住、工作，從來沒有開立皇電公司或擔
    任該公司負責人，也未將證件借予他人使用，是收到國稅局
    核發繳稅單，才知道被冒用開立公司，伊馬上去屏東警察分
    局（民和派出所）報案；因伊之前將身分證放在屏東家裡未
    隨身攜帶，曾經被丙○○冒用身分去桃園「翡翠宮廷住戶管
    理委員會」應徵工作並侵占款項，後來伊獲得不起訴處分，
    這次不知道是不是又是被丙○○冒用等語。在本院復辯稱：
    「皇電公司不是我去申請設立，領用統一發票購票證申請書
    也不是我去領的，陽信銀行信義分行皇電有限公司籌備處的
    帳戶我也從來沒去開戶，本案我完全不知情，也沒有本案之
    犯罪行為」等語。
四、證據能力部分：
  (一)刑事訴訟法第159條之5規定：被告以外之人於審判外之陳述
    ，雖不符前4條之規定，而經當事人於審判程序同意作為證
    據，法院審酌該言詞陳述或書面陳述作成時之情況，認為適
    當者，亦得為證據。當事人、代理人或辯護人於法院調查證
    據時，知有第159條第1項不得為證據之情形，而未於言詞辯
    論終結前聲明異議者，視為有前項之同意。查本案審判程序
    時，檢察官、被告對本案全部卷證資料，均知其中部分證據
    有上述第159條第1項規定之不得為證據之情形，而對此類證
    據之證據能力，均表示「沒有意見」（見本院卷第204頁背
    面），依刑事訴訟法第159條之5之規定，應視為被告等已同
    意前揭各該證據可作為證據。本院斟酌前揭各該證據並非非
    法取得，亦無證明力明顯過低之情形，且經本院於審判期日
    依法進行證據調查、辯論，被告於訴訟上之程序權，已受保
    障，故本判決所引用各證據，性質上為傳聞證據者，自得採
    為認定本案事實之證據。
  (二)次按除顯有不可信之情況外，公務員職務上製作之紀錄文書
    、證明文書，得為證據，刑事訴訟法第159條之4第1款定有
    明文。本案卷附之財政部臺北市國稅局審查三科查緝案件稽
    查報告書（內附皇電公司涉嫌虛設行號相關資料分析表、營
    業稅申報年檔、設立及變更登記事項卡、領用統一發票商號
    查詢、營業稅稅籍資料查詢、專案申請調檔統一發票查核名
    冊及清單、營業人交易對象彙加明細查詢及清單）、營業人
    銷售額與稅額申報書、進口報單總項資料、領用發票商號查
    詢資料（洛視琪眼鏡行）、福茂公司營業稅及資料查詢作業
    、營業稅年度資料查詢銷項去路明細等，均係財政部承辦查
    核營業稅、個人綜合所得稅之稅務人員（即公務員）依法於
    職務上製作之紀錄文書，並查無顯不可信之情況，依前揭規
    定，上開文書均有證據能力。
五、經查：
  (一)本件公訴人主張皇電公司於95年8月間並無實際進貨或銷貨
    之事實，取得由洛視琪眼鏡行請領之95年7、8月份統一發票
    、以福茂公司名義開立虛偽不實之統一發票共18紙（發票號
    碼：NU00000000至NU00000000號），發票金額合計979,797,
    424元，進而持之以作為皇電公司進項憑證而申報扣抵營業
    稅，復以皇電公司之名義，填製品名、數量均不詳、如附表
    所示之統一發票共49紙，發票金額總計979,446,137元，分
    別交付如附表所示之13家公司（營業人）充作為進項憑證，
    持之向稅捐稽徵機關申報營業稅，用以申報扣抵進項稅額，
    以此方法幫助其等逃漏營業稅額共計48,972,307元等事實，
    被告對此不否認，復有財政部臺北市國稅局95年11月6日皇
    電公司查緝案件稽查報告、皇電公司營業人銷售額與稅額申
    報書、進口報單總項資料、領用發票商號查詢資料（洛視琪
    眼鏡行）、福茂公司營業稅及資料查詢作業、營業人銷售額
    與稅額申報書、營業稅年度資料查詢銷項去路明細、財政部
    臺北市國稅局96年1月9日財北國稅審字第0960217598號函暨
    所檢附每期配售發票檔查詢資料、財政部臺北市國稅局皇電
    公司營業人進銷項交易對象彙加明細表、專案申請調檔統一
    發票查核名冊及清單等在卷可佐（見偵卷第78-162頁），堪
    認皇電公司確實未與福茂公司、洛視琪眼鏡行或如附表所示
    之13家公司為業務上往來，卻分別收受、交付上開統一發票
    供為自己或如附表所示13家公司之進項憑證並報稅扣抵等事
    實，然此僅能證明皇電公司幫助他人逃漏稅捐，尚不能據認
    該等統一發票係被告所虛開製作。
  (二)又皇電公司係姓名丁○○者為負責人（董事）申請公司之設
    立登記，並於95年6月9日經臺北市政府核准設立，此有臺北
    市政府96年2月13日府建商字第09681552700號函暨所檢附之
    皇電公司章程、股東同意書、董事願任同意書、皇電公司設
    立登記表、變更登記表各1份附卷足憑（見偵卷第74頁至第
    77頁第197頁至第209頁），然訊之被告始終堅稱未申設該皇
    電公司，亦未曾同意擔任皇電公司之登記負責人等語，而證
    人戊○在本院結證稱：其為榮大徵信所企業股份有限公司之
    實際負責人，並受皇電公司委託記帳，但從沒有看過丁○○
    或是皇電公司負責人，但皇電公司之業務是交由員工李慧貞
    處理，詳細情形並不清楚等語（見本院卷第204、205頁，偵
    卷第180-181、264、288-289頁），故實難僅憑皇電公司設
    立登記等相關資料，即認被告係出於己意擔任皇電公司負責
    人，或以此推認被告同意借名或將證件借予他人登記為皇電
    公司負責人。
  (三)再查皇電公司係向台北市政府台北市商業處申請設立登記，
    依照有關公司登記之規定，皇電公司必須將收取之資本額存
    入銀行，並提出存款證明，作為政府核准公司設立登記要件
    之一，皇電公司籌備處即以股東丁○○（按該公司只有股東
    1人）名義向陽信商業銀行信義分行開立000000000000號帳
    戶，據承辦開立該銀行帳戶之銀行承辦人甲○○在本院結證
    稱：「（問：皇電有限公司籌備處丁○○在陽信商業銀行開
    戶時的存摺存款印鑑卡暨開戶申請書是否你承辦？）是的，
    前來開戶的人就是跟我接洽辦理存摺存款印鑑卡暨開戶申請
    書。（問：依銀行規定辦理存摺存款印鑑卡暨開戶申請書是
    否需要開戶人本人親自到銀行辦理？）需要」等語（見本院
    卷第104頁背面），則上開存摺存款印鑑卡上「丁○○」簽
    名必係前去該銀行開立該帳戶者所親筆簽名無誤，此有卷附
    陽信銀行信義分行函及上開存摺存款印鑑卡影本（正本送法
    務部調查局鑑定筆跡後已發還陽信銀行），暨證人甲○○之
    證言可稽（見本院卷第79、80頁及第104頁背面）。再者，
    皇電公司設立登記後即依規定向財政部台北市國稅局中南稽
    徵所（下簡稱台北市國稅局）辦理「領用統一發票購票證申
    請書」（下簡稱統一發票申請書），以憑申領統一發票供皇
    電公司使用。本院傳喚該統一發票申請書之台北市國稅局承
    辦人乙○○到庭結證稱：依照上級機關的規定，一人公司必
    須負責人即股東本人來親自辦理該統一發票申請書，並且在
    該申請書上親自簽名等語，有財政部台北市國稅局中南稽徵
    所函、上開統一發票申請書影本（原本送法務部調查局鑑定
    筆跡後已發還台北市國稅局）及證人乙○○之證言可按（見
    本院卷第49、50、84、85頁），惟本院將上述陽信銀行存摺
    存款印鑑卡及統一發票申請書丁○○之簽名，連同被告平日
    在其他文件上之丁○○真正簽名送法務部調查局鑑定結果，
    上開存摺存款印鑑卡及統一發票申請書上之丁○○簽名，筆
    跡筆劃特徵，俱與被告平日在其他文件上之丁○○真正簽名
    不同，有法務部調查局鑑定書在卷可稽（見本院卷第195頁
    ），足證本案被告丁○○並未親自前去陽信銀行辦理皇電公
    司申請公司設立登記所必要之在銀行開立帳戶及去台北市國
    稅局辦理「領用統一發票購票證申請書」，矧該購票證申請
    書經台北市國稅局核准後，才能以統一發票購票證向稅捐機
    關申領空白統一發票，才有可能為本案之犯罪行為，被告辯
    稱其係被冒名設立皇電公司，其並未在有關皇電公司之任何
    文件上簽名，不知被掛名擔任皇電公司負責人，其並未為本
    案之犯行，尚非無據。又依此科學鑑定筆跡之結果，證人甲○○即皇電公司籌備處在陽信銀行開設帳戶之承辦人，在本
    院作證時雖指辦理開戶當時乃被告親自前去該銀行辦理云云
    ，既與科學鑑定結果不符，自不足為不利被告之認定。
  (四)況且被告於偵訊及原審審理時一再辯稱：伊身分證曾經遺失
    ，先前亦曾遭其兄丙○○冒用等語，並提出臺灣桃園地方法
    院檢察署96年度偵字第24607號、97年度偵字第57號不起訴
    處分書、臺灣屏東地方法院檢察署檢察官97年度偵字第2253
    號不起訴處分書資為佐證（見原審卷第92、95、97頁），觀
    諸上開不起訴處分書內容，蓋係於95年6月至96年7月間，分
    以被告名義申請設立春鼎有限公司、開立國泰世華商業銀行
    中山分行帳戶、應徵管理員職務，並均提出國民身分證等證
    件，經檢察官查證後確係遭他人冒用證件，因而為不起訴處
    分，是以被告前開所辯曾遭人冒名使用國民身分證等情，並
    非全然無據。
  (五)末按犯罪事實應依證據認定之，此為刑事訴訟法第154條第2
    項所明定，故被告否認犯罪事實所持之辯解，縱屬不能成立
    ，然被告本無自證己罪或自證己無罪之義務，非有積極證據
    足以證明其犯罪行為，不得僅以被告之反證不成立，即遽為
    有罪之認定（最高法院30年上字第1831號、21年上字第474
    號判例意旨可資參照），仍須由檢察官善盡舉證責任，提出
    足以證明被告有罪之積極證據。惟本案檢察官所舉事證僅能
    證明皇電公司有幫助如附表所示之營業人逃漏營業稅之行為
    ，並無提出積極證據證明被告有起訴書犯罪事實所指之擔任
    皇電公司負責人，並明知皇電公司並無營業之事實而仍以福
    茂公司開立之統一發票作為進項憑證，以及虛開統一發票持
    交如附表所示公司作為進項憑證而幫助逃漏營業稅之行為，
    亦無提出積極證據足以認定被告與實際為填製不實會計憑證
    、幫助逃漏稅捐之實際行為人間有何犯意聯絡或行為分擔，
    此外，卷內復無其他積極事證足認被告有何為皇電公司實際
    負責人而幫助他人逃漏稅捐及填製不實會計憑證之犯行，即
    不能證明被告有本案被訴犯行。
六、檢察官上訴指摘原判決諭知無罪不當，核其上訴並無理由，
    詳敘如下：
  (一)本院依檢察官上訴意旨及第二審蒞庭檢察官之聲請，進行下
    述之調查證據及其調查結果，說明如下：
  1.關於皇電公司籌備處在上開陽信銀行存摺存款印鑑卡上丁○○簽名暨皇電公司向台北市國稅局辦理「領用統一發票購票
    證申請書」上丁○○簽名，均與被告丁○○筆跡不符，業經
    法務部調查局鑑定在案有如上述。
  2.檢察官上訴意旨又略稱：本檢察官於原審準備程序中曾請求
    法院調閱丙○○前案卷宗或監所資料之丙○○簽名，以核對
    領取皇電公司統一發票（按指上述領用統一發票購票證申請
    書）上之簽名是否相符，原審未為調查，自難認為有理等語
    。惟經本院調取丙○○之本院被告前案紀錄表結果（附本院
    卷第22-25頁），經查：
  (1)丙○○自86年1月20日起即被檢察署及法院通緝至今（見本
    院卷第22頁）。
  (2)再依上開前案紀錄表記載，丙○○係有因詐欺罪自76年3月3
    日起受有期徒刑8月之執行1次（含羈押日數1月53日），經
    調查後，臺灣台北看守所函覆本院該丙○○羈押期間所留之
    簽名原本，因已逾保存年限而銷燬，有上開前案紀錄表及臺
    灣台北看守所函在卷可憑（見本院卷第22、46頁）。
  3.本院又於準備程序徵詢第二審蒞庭檢察官意見，經檢察官同
    意調取丙○○下列前案案卷，以調查該等案件卷宗內有無丙○○之簽名可供進一步調查之用，即函調臺灣臺北地方法
    院檢察署72年度偵字第23729號詐欺案件、臺灣臺北地方
    法院檢察署73年度偵字第10636號妨害兵役案件、臺灣高
    雄地方法院檢察署74年度偵字第16822號偽造有價證券案件
    等3案卷，嗣經各該地檢署函覆，該3案卷均已逾保存年限而
    銷燬（見本院卷第68、114、122、53、54頁）。矧丙○○自
    86年1月20日起即被通緝迄今已11年有餘，而丙○○上開前
    案紀錄表所紀錄之其他案件，罪名都較上開函調之3案件為
    輕，故案卷必亦已因逾規定之保存年限而銷燬，自無從由檢
    察案卷或刑事案卷或監所資料取得丙○○之簽名供進一步鑑
    定之用。
  4.本院再依第二審檢察官蒞庭時聲請調查屏東地檢署觀護人室
    關於被告93年因公共危險案件判處緩刑交付保護管束時，執
    行情形即每次到地檢署觀護人室報到時是否都有攜帶身分證
    證明身分乙節，經本院向臺灣屏東地方法院檢察署函查，據
    函覆稱「一查本署95年執觀助字第7號受保護保護管束人丁○○其公共危險案緩刑付保護管束案（期間為94年7月7日至
    96 年7月6日止）已於本署執行保護管束報到期滿。二其執
    行保護管束流程為：初次報到由本署觀護人核對身分，受保
    護管束人須繳交戶籍謄本一份、照片、身份證影本及個人基
    本資料等，並填寫受保護管束人應遵守事項具結書；每次至
    署報到填寫約談表完成報到後，觀護人在其受保護管束人手
    冊蓋報到日期章，並約定下次報到日期。受保護管束人手冊
    平日由受保護管束人保管，報到時須攜帶證明身份，期滿後
    由觀護人收回銷燬。三檢送其執行保護管束相關資料影本及
    本署受保護管束人手冊格式影本各乙份」等語，其函覆內容
    亦不足為不利被告之認定。
  (二)檢察官上訴意旨，除上述聲請調查證據部分已經本院盡調查
    證據之能事外，其餘係對原審取捨證據、認定事實之合法職
    權行使，置原審判決之論述於不顧，徒憑己意解釋指摘原判
    決不當，自難認檢察官之上訴有理由。。
七、綜上所述，皇電公司設立登記資料雖記載丁○○為皇電公司
    之負責人，惟並無積極證據足資認定被告就皇電公司設立及
    開立內容虛偽不實統一發票之行為有何參與或犯意聯絡或行
    為分擔，故本件依公訴人所提出之詳細之證據方法，均未達
    於一般人可得確信被告有罪而無合理懷疑存在之程度，無從
    使本院形成被告有公訴意旨所指違反商業會計法、稅捐稽徵
    法等犯行之有罪心證。此外，復查無其他積極證據足認被告
    有何公訴人所指之犯行，揆諸上開規定與說明，既不能證明
    其犯罪，自應為被告無罪之諭知。原審因而為被告無罪之判
    決，核無不合。檢察官上訴指摘原判決不當，為無理由，已
    詳上述，檢察官之上訴應予駁回。
據上論斷，應依刑事訴訟法第368條，判決如主文。
本案經檢察官周誠南到庭執行職務。
中    華    民    國    97    年    11    月    20    日
                  刑事第3庭     審判長法  官  蔡秀雄
                                      法  官  許文章
                                      法  官  謝靜恒
以上正本證明與原本無異。
如不服本判決，應於收受送達後10日內向本院提出上訴書狀，其
未敘述上訴之理由者並得於提起上訴後10日內向本院補提理由書
（均須按他造當事人之人數附繕本）「切勿逕送上級法院」。
                                      書記官  吳鎮鑫
中    華    民    國    97    年    11    月    20    日
附表：
┌──┬─────┬────┬──┬──────┬────┐
│編號│營業人    │發票日期│張數│銷售額      │稅額    │
├──┼─────┼────┼──┼──────┼────┤
│1   │東展建材有│95年8月 │1   │2200萬元    │1100元  │
│    │限公司    │        │    │            │        │
├──┼─────┼────┼──┼──────┼────┤
│2   │優品商品開│95年8月 │8   │2億660萬2854│1033萬14│
│    │發有限公司│        │    │元          │3元     │
├──┼─────┼────┼──┼──────┼────┤
│3   │永運企業有│95年8月 │4   │6581萬3000元│329萬650│
│    │限公司    │        │    │            │元      │
├──┼─────┼────┼──┼──────┼────┤
│4   │騏勝企業顧│95年8月 │11  │5億123萬6666│2506萬18│
│    │問有限公司│        │    │元          │33元    │
├──┼─────┼────┼──┼──────┼────┤
│5   │全國通有限│95年8月 │2   │1040萬元    │520萬元 │
│    │公司      │        │    │            │        │
├──┼─────┼────┼──┼──────┼────┤
│6   │暉聖企業社│95年8月 │3   │5000萬元    │250萬元 │
├──┼─────┼────┼──┼──────┼────┤
│7   │暉國企業社│95年8月 │3   │5500萬元    │275萬元 │
├──┼─────┼────┼──┼──────┼────┤
│8   │宏瑋冷氣空│95年8月 │4   │863萬9813元 │43萬1990│
│    │調有限公司│        │    │            │元      │
├──┼─────┼────┼──┼──────┼────┤
│9   │光達螺絲企│95年8月 │4   │364萬2500元 │18萬2125│
│    │業社      │        │    │            │元      │
├──┼─────┼────┼──┼──────┼────┤
│10  │翊鴻企業股│95年8月 │3   │222萬6079元 │11萬1304│
│    │份有限公司│        │    │            │元      │
├──┼─────┼────┼──┼──────┼────┤
│11  │順廷發企業│95年8月 │2   │2850萬元    │142萬500│
│    │有限公司  │        │    │            │0元     │
├──┼─────┼────┼──┼──────┼────┤
│12  │鑫瑞豐環保│95年8月 │1   │1250萬      │62萬5000│
│    │機械有限公│        │    │            │元      │
│    │司        │        │    │            │        │
├──┼─────┼────┼──┼──────┼────┤
│13  │天鼎機械有│95年8月 │3   │1288萬5225元│64萬4262│
│    │限公司    │        │    │            │元      │
└──┴─────┴────┴──┴──────┴────┘


司法院資訊處製作；財團法人民間司法改革基金會備份。
